臺灣高等法院臺中分院刑事判決　　　　 94年度上訴字第658號
上　訴　人　臺灣南投地方法院檢察署檢察官
被　　　告　乙○○
　　　　　　　　　　　四之一號
選任辯護人　徐永城律師
上列上訴人因偽造文書案件，不服臺灣南投地方法院93年度簡上
字第127號中華民國94年2月4日第一審判決（起訴案號：臺灣南
投地方法院檢察署93年度偵字第876號），提起上訴，本院判決
如下：
    主 　 文
上訴駁回。
    理 　 由
一、公訴意旨略以：乙○○係南投縣國姓鄉農會總幹事，綜理該
    農會經營、管理等一切事務，為從事農會上開各項業務之人
    員。緣於中央存款保險股份有限公司（以下簡稱中央存保公
    司）對各基層農會信用部均定期或不定期實施金融檢查，對
    經營管理欠佳、逾放比過高、恐導致該農會發生營運困境甚
    或倒閉之農會，將拒絕接受該農會參加存款保險或建請中央
    主管機關財政部指派銀行予以接管。乙○○明知該農會於民
    國九十一年一月三十一日接受金檢時，逾放比已達百分之三
    十五點七，若包括還本繳息欠正常之借款，逾放比更達百分
    之四十點九，顯已偏高，若經檢查而仍未改善，國姓鄉農會
    有被財政部指派銀行接管之可能，其為使該農會降低逾放比
    ，乃於九十一年八、九月間在該農會所召開之工作會報中宣
    達，要求同仁設法避免發生上開結果，而與該農會之員工劉
    錦勝、羅翠萍、張麗雪、吳宜書、邱碧娜、詹進隆、劉炤炎
    、熊桂蘭、陳鴻麒、邱碧芬、陳靜怡、林玉華、林麗華、邱
    碧玉、何靜娟、楊芬芳、黃汆桂、林鏢從、洪素敏、鄧秀惠
    、吳淑妃、傅武志、詹勳達、楊鳳琴、李昌遠、邱瑞貞、林
    瑞祥、陳信銨、黃耀聰、王美惠等三十人共同基於偽造文書
    之犯意聯絡，由各該員工每人最少自籌新臺幣（以下同）十
    五萬元，不足部分則辦理借款或由農會籌措後轉帳湊足一百
    五十萬元，依序分別在該農會辦理一百五十萬元之定期存單
    ，再就該存單向農會辦理存單質借一百三十五萬元，質借所
    得之款項再交由其餘員工接續依次辦理，藉以虛增該農會信
    用部存款、放款之總額，達到降低整體逾放比效果，期使該
    農會免於遭銀行團接管。而前開作為實係多人運用同一筆資
    金，連續辦理定存、質借後再轉帳予他人辦理，致該農會依
    金檢紀錄顯示，表面上虛增存款約七千萬元，實際上之存款
    並未如實增加，以此不實之作假方式，使該農會之逾放比自
    百分之三十五點七降至百分之三十點六，下降百分之五點一
    ，而於業務上作成之文書，為虛偽不實之登載，並行使之，
    足以生損害於中央存保公司監督、管理該農會信用部存放款
    經營之正確性，因認乙○○共同涉犯刑法第二百十六條、第
    二百十五條行使業務上登載不實文書之罪嫌等語。
二、按「犯罪事實應依證據認定之，無證據不得認定犯罪事實。
    」刑事訴訟法第一百五十四條第二項定有明文。「事實之認
    定，應憑證據，如未能發現相當證據，或證據不足以證明，
    自不能以推測或擬制之方法，以為裁判基礎。」最高法院四
    十年度台上字第八六號等判例意旨足資參照。
三、公訴意旨認被告乙○○涉犯刑法第二百十六條、第二百十五
    條之行使業務上登載不實文書罪嫌，無非以：（一）前揭事
    實，業據同案被告劉錦勝、羅翠萍、張麗雪、吳宜書、邱碧
    娜、詹進隆、劉炤炎、熊桂蘭、陳鴻麒、邱碧芬、陳靜怡、
    林玉華、林麗華、邱碧玉、何靜娟、楊芬芳、黃汆桂、林鏢
    從、洪素敏、鄧秀惠、吳淑妃、傅武志、詹勳達、楊鳳琴、
    李昌遠、邱瑞貞、林瑞祥、陳信銨、黃耀聰、王美惠等三十
    人在南投縣調查站調查及檢察官偵查中供承不諱。（二）並
    有國姓鄉農會辦理員工定期存款存單、質借等資料、中央存
    保公司對國姓鄉農會實施金融檢查之相關資料、南投縣調查
    站製作之「南投縣國姓鄉農會存放款暨逾放金額比較表」及
    「南投縣國姓鄉農會不實存單、質借案資金表」、中央存保
    公司九十二年五月十二日存保法字第九二００二０八九六號
    函暨函附個案摘要、缺失事項等文件、及中央存保公司專案
    檢查報告等資料在卷可稽，為其依據。訊據被告乙○○堅詞
    否認有何偽造文書之犯行，辯稱：伊並未要求員工辦理定存
    及存單質借，亦未曾在工作會報中就此作成決議，且農會之
    定期存款與存單質借均毋須伊經手，亦不需伊核章，況中央
    主管機關財政部是否指派銀行接管經營，是依農會之資產淨
    值而定，亦與逾放比無關。
四、查被告乙○○對其係南投縣國姓鄉農會總幹事，綜理該農會
    經營、管理等一切事務，為從事農會上開各項業務之人員，
    明知該農會於九十一年一月三十一日接受金融檢查時，逾放
    比已達百分之三十五點七，若包括還本繳息欠正常之借款，
    逾放比更達百分之四十點九，為避免國姓鄉農會因逾放比過
    高，而遭中央存保公司拒絕接受該農會參加存款保險或建請
    中央主管機關財政部指派銀行予以接管，於九十一年九月十
    九日，在其所主持之工作會報中，曾討論及由員工同仁集體
    辦理定期存款及存單質借，藉以降低逾放比，會後即由附表
    一編號一至二十七號所示之國姓鄉農會員工即同案被告羅翠
    萍、劉錦勝、詹進隆、陳鴻麒、張麗雪、吳宜書、楊芬芳、
    邱碧娜、林玉華、陳靜怡、邱碧玉、邱碧芬、黃汆桂、林麗
    華、何靜娟、陳信銨、楊鳳琴、傅武志、林瑞祥、詹勳達、
    李昌遠、黃耀聰、洪素敏、林鏢從、鄧秀惠、吳淑妃、熊桂
    蘭等人，各自籌措如附表四所示之資金，分別於附表二【原
    判決理由四之（二）中誤載為附表三】所示之時間，向國姓
    鄉農會承辦定期存款業務之王美惠辦理各如附表二【原判決
    理由四之（二）中誤載為附表三】所示之定期存款（其中熊
    桂蘭以其夫劉炤炎之名義辦理），並隨即於同日向國姓鄉農
    會辦理定期存單質借，而分別獲貸如附表三【原判決理由四
    之（二）中誤載為附表四】所示之金額等情，固據其於法務
    部調查局南投縣調查站調查（下稱南投調查站）及偵查中供
    述屬實，復據同案被告羅翠萍、劉錦勝、詹進隆、陳鴻麒、
    張麗雪、吳宜書、楊芬芳、邱碧娜、林玉華、陳靜怡、邱碧
    玉、邱碧芬、黃汆桂、林麗華、何靜娟、陳信銨、楊鳳琴、
    傅武志、林瑞祥、詹勳達、李昌遠、黃耀聰、洪素敏、林鏢
    從、王美惠、鄧秀惠、邱瑞貞、熊桂蘭、吳淑妃等二十九人
    分別於南投調查站及偵查中供述無誤，並於原審一致供承犯
    罪，分別被判處罪刑確定在案，並有中央存款保險股份有限
    公司九十二年五月十二日存保檢字第九二○○○五一九三號
    函送之檢查報告、放出檔明細資料、逾放款明細表、逾期放
    款及催收款概況表、附表一所示羅翠萍等二十七人（其中熊
    桂蘭係以其夫劉炤炎名義辦理）之存單存款開戶資料登錄單
    （代傳票）、放款放出撥貸／合併貸放登錄單（代傳票）、
    放款計息單（代傳票）、定期儲蓄存款存單、轉帳傳票、交
    易明細表在卷可稽。關於公訴意旨所指國姓鄉農會為避免該
    農會因逾放比過高，而遭中央存保公司拒絕接受該農會參加
    存款保險或建請中央主管機關財政部指派銀行予以接管，於
    九十一年九月十九日，在該農會總幹事即被告乙○○所主持
    之工作會報中，曾討論及由員工同仁集體辦理定期存款及存
    單質借，藉以降低逾放比，會後即由附表一編號一至二十七
    號所示之國姓鄉農會員工即同案被告羅翠萍等二十七人，各
    自籌措如附表四所示之資金，分別於附表二所示之時間，向
    國姓鄉農會承辦定期存款業務之王美惠辦理各如附表二所示
    之定期存款（其中熊桂蘭以其夫劉炤炎之名義辦理），並隨
    即於同日向國姓鄉農會辦理定期存單質借，而分別獲貸如附
    表三所示之金額等事實，事證明確，足堪採信。
五、惟按業務上文書登載不實罪，須以從事業務之人，明知為不
    實之事項，而登載於其業務上作成之文書，足以生損害於公
    眾或他人，為其構成要件，刑法第２１５條定有明文。經查
    ：(1)本件如附表一所示羅翠萍等二十七人向國姓鄉農會辦理
    前揭定期存款及存單質借，各筆借款均須由借款人各自負擔
    利息，業據同案被告羅翠萍、劉錦勝、羅翠萍、詹進隆、張
    麗雪、吳宜書、楊芬芳、邱碧娜、林玉華、邱碧玉、邱碧芬
    、黃汆桂、林麗華、何靜娟、陳信銨、楊鳳琴、傅武志、林
    瑞祥、詹勳達、李昌遠、黃耀聰、洪素敏、林鏢從、王美惠
    、鄧秀惠、吳淑妃、熊桂蘭分別於南投調查站調查時供明在
    卷，並有附表一所示羅翠萍等二十七人（其中熊桂蘭係以其
    夫劉炤炎名義辦理）之存單存款開戶資料登錄單（代傳票）
    、放款放出撥貸／合併貸放登錄單（代傳票）、放款計息單
    （代傳票）、定期儲蓄存款存單、轉帳傳票、交易明細表在
    卷可稽。(2)證人即國姓鄉農會信用部主任陳慧蓮於原審審理
    中亦據到庭證稱：本件定存質借，辦理定存的人，一定要將
    錢存入農會，辦妥存款手續，才可辦理質借，且須支付利息
    ，辦理質借的員工必須先將貸款全部轉入存簿，才可將貸款
    領出，有的貸款是現金領出，有的是轉入存簿，在傳票上看
    得出來，一般「甲」客戶可以定存一百五十萬元再去質借一
    百三十五萬元後，將一百三十五萬元交給「乙」客戶繼續補
    足一百五十萬元，再辦理另一筆定存，只是這次客戶是農會
    內部的員工，金融檢查認為不宜，才被提起公訴等情綦詳（
    九十三年簡上字第一二七號原審卷第１８９頁至１９１頁）
    。上開各筆定存質借，其借款人既須負擔借款債務，且須支
    付利息，分別有前揭存單存款開戶資料登錄單（代傳票）、
    放款放出撥貸／合併貸放登錄單（代傳票）、放款計息單（
    代傳票）、定期儲蓄存款存單、轉帳傳票、交易明細表等帳
    證資料足憑，自難謂有何登載不實可言，且國姓鄉農會貸放
    比偏高，乃在本件定存質借之前原已存在之事實，非無帳可
    查，倘其貸放比之偏高確存有弊端，其弊並非出於本件之定
    存質借，亦非本件定存質借所得隱瞞或掩飾，國姓鄉農會關
    於本件定存質借之登載，亦難謂有何足生損害於公眾或他人
    之虞，被告乙○○等人上開所為，於金融檢查縱認不宜，核
    與刑法第二百十五條業務上文書登載不實罪所規定之構成要
    件仍屬有間，尚難遽以該罪論擬，被告所為既未可論以業務
    上文書登載不實罪，縱持以行使，亦無從論以刑法第二百十
    六條、第二百十五條之行使業務上登載不實之文書罪，不待
    贅言。
六、原審以無證據足認被告犯罪，而為無罪之諭知，認事用法，
    尚無違誤，公訴人上訴意旨略以原判決認事用法有所違誤等
    語，指摘原判決不當，難謂有理由，應予駁回。
七、據上論斷，應依刑事訴訟法第三百六十八條，判決如主文。
本案經檢察官甲○○到庭執行職務。
中　　華　　民　　國　　94　　年　　11　　月　  24　　日
              刑事第十庭  審判長法　官　林　照　明
                                法　官　唐　光　義
                                法　官　林　清　鈞
上列正本證明與原本無異。
不得上訴。
                                書記官　劉　智　文
中　　華　　民　　國　　94　　年　　11　　月　　28　　日
                                                      Ｉ
